ACORDAO-COMPLETO-2494064

ACÓRDÃO 1870/2021 ATA 29/2021 - PLENÁRIO

VISTOS, relatados e discutidos estes autos de pedido de reexame interposto por Valberto de Oliveira Lima contra o Acórdão 1062/2021-TCU-Plenário;
	ACORDAM os ministros do Tribunal de Contas da União, reunidos em Sessão do Plenário, diante das razões expostas pelo relator, em:
9.1. não conhecer do pedido de reexame, com fundamento nos arts. 32, parágrafo único, e 48 da Lei 8.443/1992, e nos arts. 277, inciso II, 285, § 2º, e 286, parágrafo único, do Regimento Interno do TCU, por restar intempestivo e não apresentar fatos novos;
9.2. dar ciência desta deliberação ao recorrente.

Pedido de reexame interposto contra acórdão que aplicou multa ao recorrente em processo de monitoramento de deliberação que apreciou auditoria sobre a aplicação de recursos do setor de oncologia no Hospital de Urgências de Sergipe Governador João Alves Filho (Huse) e na Fundação de Beneficência Hospital de Cirurgia (FBHC).

Entidades/órgãos do Governo do Estado de Sergipe.

3. Recorrente: Valberto de Oliveira Lima (XXX.544.475-XX).

13.1. Ministros presentes: Ana Arraes (Presidente), Walton Alencar Rodrigues, Benjamin Zymler, Aroldo Cedraz, Raimundo Carreiro, Bruno Dantas, Vital do Rêgo (Relator) e Jorge Oliveira.
13.2. Ministro-Substituto convocado: Marcos Bemquerer Costa.
13.3. Ministros-Substitutos presentes: Augusto Sherman Cavalcanti, André Luís de Carvalho e Weder de Oliveira.

VITAL DO RÊGO

Ministro-Substituto André Luís de Carvalho.

Trata-se de pedido de reexame interposto por Valberto de Oliveira Lima contra o Acórdão 1062/2021-TCU-Plenário (peça 16) , por meio do qual esta Corte de Contas aplicou multa ao recorrente.
2.	A Secretaria de Recursos, na manifestação constante da peça 29, que contou com o aval do corpo diretivo daquela unidade especializada (peças 30 e 31) , ao se manifestar sobre a admissibilidade do pedido, apontou a intempestividade da peça recursal e fez outras observações, conforme excerto a seguir transcrito, in verbis:
 (...) 
É possível afirmar que o recorrente foi devidamente notificado acerca do acórdão original mediante o Ofício 25675/2021-TCU/Seproc (peça 20) , em seu endereço constante da base de dados da Receita Federal (peça 19) .
Assim, considerando que "a data de início do prazo é contada a partir do primeiro dia em que houver expediente no Tribunal", nos termos do art. 19, §3º, da Resolução/TCU 170/2004, o termo a quo para análise da tempestividade foi o dia 31/5/2021, concluindo-se, portanto, pela intempestividade deste recurso, pois o termo final para sua interposição foi o dia 14/6/2021.
2.2.1. Em sendo intempestivo, houve superveniência de fatos novos? Não
Para análise do presente requisito, verifica-se oportuna a realização de breve histórico dos autos.
Trata-se de Monitoramento da determinação proferida pelo item 9.8 do Acórdão 2659/2019-TCU-Plenário, no âmbito do TC Processo 014.129/2017-5, ao apreciar a auditoria realizada na Secretaria de Estado da Saúde de Sergipe (SES-SE) e na Secretaria Municipal de Saúde (SMS) de Aracaju-SE sobre a aplicação de recursos do setor de oncologia na aludida unidade da federação e, especialmente, nos dois centros de saúde especializados (Hospital de Urgências de Sergipe Governador João Alves Filho - Huse e Fundação de Beneficência Hospital de Cirurgia - FBHC) .
O aludido item 9.8 do Acórdão 2.659/2019 determinou que fossem encaminhadas ao TCU as informações e a documentação comprobatória sobre as providências adotadas para as irregularidades relativas a (voto condutor do acórdão condenatório, peça 17, p. 2-3) :
a) possíveis pagamentos indevidos realizados ao Complexo Hospitalar Manoel André Ltda. (Chama) com os recursos federais, no bojo do Contrato 3/2016, sem a contraprestação dos serviços, em face de a quantidade de sessões de radioterapia efetivamente realizada ter sido inferior ao total pago por pacientes;
b) ausência de documentos comprobatórios para os dispêndios e os relatórios de fiscalização nos processos de pagamentos com os recursos federais em favor do Complexo Hospitalar Manoel André Ltda. - Contrato 3/2016;
c) ausência de relatórios de fiscalização nos processos de pagamentos inerentes aos Contratos 3/2016 e 30/2016 firmados com o Complexo Hospitalar Manoel André Ltda.
Diante do injustificado descumprimento da determinação exarada, foi proposta a aplicação de multa ao gestor.
Posto isso, o processo foi apreciado por meio do Acórdão 1062/2021-TCU-Plenário, relator Ministro André de Carvalho, que aplicou ao responsável multa no valor de R$ 10.000,00 (peça 16) .
Devidamente notificado, o recorrente interpõe a presente peça recursal intempestiva.
Preliminarmente, faz-se mister ressaltar que o artigo 32, parágrafo único, da Lei 8.443/92, estatui que "não se conhecerá de recurso interposto fora do prazo, salvo em razão de superveniência de fatos novos, na forma do Regimento Interno".
Regulamentando esse dispositivo, o artigo 285, § 2º, do RI/TCU dispõe que "Não se conhecerá de recurso de reconsideração quando intempestivo, salvo em razão de superveniência de fatos novos e dentro do período de cento e oitenta dias contado do término do prazo indicado no caput, caso em que não terá efeito suspensivo". Tal dispositivo aplica-se ao pedido de reexame, com fulcro no artigo 286, parágrafo único, do RI/TCU.
Para que o presente recurso possa ser conhecido, uma vez interposto dentro do período de cento e oitenta dias, torna-se necessária a superveniência de fatos novos.
Na peça ora em exame, o recorrente argumenta, em síntese, que:
a) afastou-se do cargo de gestor em 5/5/2021 e, portanto, não tem mais a obrigação de acompanhar e fazer valer as decisões do TCU (peça 25, p. 4) ;
b) foram implementados diversos procedimentos para cumprir a determinação em análise (peça 25, p. 5) ;
c) todos os recursos de ordem financeira e pessoal foram vertidos para o combate ao Covid-19 (peça 25, p. 5) ;
d) a gestão da secretaria de Estado da saúde tem conformado medidas sistêmicas capazes de garantir integridade do tratamento e elevação dos indicadores de cura da doença (peça 25, p. 6) ;
e) foram implementadas rotinas de acompanhamento dos serviços oncológicos e fornecimento de procedimentos radioterápicos para pacientes, garantindo que o modelo de financiamento adotado pelo SUS estivesse em conformidade com a prestação dos serviços (peça 25, p. 6) ;
f) estruturou-se o Sistema Interfederativo de Garantia de Acesso Universal - SIGAU, que regula o acesso ao sistema de saúde em Sergipe para gerenciar a ocupação dos leitos com transparência e igualdade, e diversas outras medidas foram tomadas (peça 25, p. 6-7) ;
g) a execução do convênio transcorreu conforme fora pactuado, e a secretaria de Estado disponibilizou competência técnica para acompanhamento. Ademais, todos os compromissos determinados pelo TCU no bojo dos referidos acórdãos tiveram atenção do recorrente (peça 25, p. 7-8) .
Ato contínuo, colaciona aos autos notícias com os seguintes títulos:
1. HU e SES discutem soluções para a oncologia em SE (peça 26) ;
2. Saúde amplia oferta de exames complementares para pacientes oncológicos (peça 27) ;
3. SES e HU formalizam Termo de Compromisso para habilitação de nova Unidade de Alta Complexidade em Oncologia (peça 28) .
Isto posto, observa-se que o recorrente busca afastar sua responsabilidade por meio de argumentos e teses jurídicas que, ainda que inéditos, não são considerados fatos novos por este Tribunal, conforme consolidada jurisprudência desta Corte (Acórdão 2308/2019-TCU-Plenário, Acórdão 1760/2017-TCU-Primeira Câmara e Acórdão 2860/2018-TCU-Segunda Câmara) .
Esclareça-se que, para conhecimento de recurso com base em fato novo decorrente da apresentação de novo documento, não basta tão somente que se apresente elementos que ainda não constavam dos autos. A documentação deve, ao menos em tese, ter eficácia sobre o julgamento de mérito proferido nos autos, vale dizer, ser potencialmente capaz de elidir a irregularidade, produzir efeitos sobre a decisão e desconstituir o julgado anteriormente prolatado.
No caso concreto, observa-se que o recorrente insere, nessa fase processual, reportagens que não são capazes, nem ao menos em tese, de influenciar a decisão de mérito proferida na presente TCE, visto que a penalidade decorreu de descumprimento injustificado de determinação deste Tribunal.
Com efeito, novas linhas argumentativas representariam elementos ordinários que somente justificariam o seu exame na hipótese de interposição tempestiva do recurso. Entendimento diverso estenderia para cento e oitenta dias, em todos os casos, o prazo para interposição dos recursos de reconsideração e pedido de reexame, tornando letra morta o disposto no artigo 33 da Lei 8.443/92, que estabelece período de quinze dias para apresentação destes apelos.
A tentativa de se provocar a pura e simples rediscussão de deliberações do TCU com base em discordância com as conclusões deste Tribunal não se constitui em fato ensejador do conhecimento do recurso fora do prazo legal.
Por todo o exposto, não há que se falar na existência de fatos novos no presente expediente recursal, motivo pelo qual a impugnação não merece ser conhecida, nos termos do artigo 32, parágrafo único, da Lei 8.443/92.
2.3. LEGITIMIDADE
Trata-se de recurso interposto por responsável/interessado habilitado nos autos, nos termos do art. 144 do RI-TCU? Sim
2.4. INTERESSE
Houve sucumbência da parte? Sim
2.5. ADEQUAÇÃO
O recurso indicado pelo recorrente é adequado para impugnar o Acórdão 1062/2021-TCU-Plenário? Sim
O recorrente ingressou com "Recurso de Reconsideração", denominação não adequada para recursos em processos de fiscalização. Assim, a peça foi examinada com base nos requisitos estabelecidos para o pedido de reexame, cabível nestes autos, nos termos do art. 48 da Lei 8.443/92.
2.6. OBSERVAÇÕES
2.6.1 - EXAME DA PRESCRIÇÃO
A não ocorrência da prescrição está bem caracterizada nos autos. No caso em exame, a irregularidade atribuída ao recorrente refere-se ao injustificado desatendimento à determinação proferida pelo item 9.8 do Acórdão 2659/2019-TCU-Plenário (peça 7) , no prazo fixado de 60 dias (voto, peça 17, p. 4, item 7) . Em 2021, foi proferido o acórdão recorrido. Fica evidente, portanto, a inocorrência de prescrição, qualquer que seja o regime considerado (Código Civil ou Lei 9.873/1999) .
3. CONCLUSÃO DA INSTRUÇÃO PRELIMINAR
Em virtude do exposto, propõe-se:
3.1 não conhecer do pedido de reexame interposto por Valberto de Oliveira Lima, por restar intempestivo e não apresentar fatos novos, nos termos do artigo 48, parágrafo único, da Lei 8.443/92, c/c os artigos 285, caput e §2º, e 286, parágrafo único, do RI/TCU;
3.2 encaminhar os autos ao gabinete do relator competente para apreciação do recurso;
3.3 à unidade técnica de origem, dar ciência ao recorrente e aos órgãos/entidades interessados do teor da decisão que vier a ser adotada, encaminhando-lhes cópia.
É o relatório.

Antônio Eduardo Silva Ribeiro (OAB/SE 843).

Não atuou.

PEDIDO DE REEXAME EM PROCESSO DE MONITORAMENTO. INTEMPESTIVIDADE DA PEÇA RECURSAL. NÃO CONHECIMENTO.

MONITORAMENTO (MON)

Secretaria de Recursos (Serur).

Examina-se pedido de reexame interposto por Valberto de Oliveira Lima contra o Acórdão 1062/2021-TCU-Plenário (peça 16) , por meio do qual esta Corte de Contas lhe aplicou multa.
Segundo o histórico constante dos autos, trata-se de monitoramento da determinação proferida pelo item 9.8 do Acórdão 2659/2019-TCU-Plenário, no âmbito do TC Processo 014.129/2017-5, ao se apreciar auditoria realizada na Secretaria de Estado da Saúde de Sergipe (SES-SE) e na Secretaria Municipal de Saúde (SMS) de Aracaju-SE sobre a aplicação de recursos do setor de oncologia na aludida unidade da federação e, especialmente, nos dois centros de saúde especializados (Hospital de Urgências de Sergipe Governador João Alves Filho - Huse e Fundação de Beneficência Hospital de Cirurgia - FBHC) .
O aludido item 9.8 do Acórdão 2.659/2019 determinou que fossem encaminhadas ao TCU as informações e a documentação comprobatória sobre as providências adotadas para as irregularidades relativas a (voto condutor do acórdão condenatório, peça 17, p. 2-3) :
	a) possíveis pagamentos indevidos realizados ao Complexo Hospitalar Manoel André Ltda. (Chama) com os recursos federais, no bojo do Contrato 3/2016, sem a contraprestação dos serviços, em face de a quantidade de sessões de radioterapia efetivamente realizada ter sido inferior ao total pago por pacientes;
	b) ausência de documentos comprobatórios para os dispêndios e os relatórios de fiscalização nos processos de pagamentos com os recursos federais em favor do Complexo Hospitalar Manoel André Ltda. - Contrato 3/2016;
	c) ausência de relatórios de fiscalização nos processos de pagamentos inerentes aos Contratos 3/2016 e 30/2016 firmados com o Complexo Hospitalar Manoel André Ltda.
Diante do injustificado descumprimento da determinação exarada, o Acórdão 1062/2021-TCU-Plenário aplicou ao responsável multa no valor de R$ 10.000,00, decisão contra a qual o recorrente ora se insurge.
A Secretaria de Recursos (Serur) , ao proceder ao exame da admissibilidade da peça recursal, propôs o seu não conhecimento, dada sua intempestividade e ante a ausência de fatos novos que possibilitassem a aplicação da regra excepcional contida nos arts. 285, § 2º, e 286, parágrafo único, do Regimento Interno do TCU.
Feito esse breve histórico, passo a decidir.
Acompanho o encaminhamento e a análise procedidos pela referida unidade técnica e acolho seus fundamentos como minhas razões de decidir. 
Não há dúvidas acerca da intempestividade do recurso ora examinado.
Conforme pode ser verificado na peça 23, o recorrente foi notificado da decisão recorrida em 28/5/2021, tendo a contagem do prazo recursal se iniciado no dia 31/5/2021, nos termos do art. 19, § 3º, da Resolução-TCU 170/2004.
Dessa forma, com a interposição do recurso em 15/6/2021 (peças 25-28) , houve o transcurso de 16 dias, restando, portanto, intempestivo.
Igualmente, na esteira da Serur, considero não estar evidenciada a superveniência de fatos novos, o que permitiria o conhecimento do presente recurso.
Em sua peça recursal, o responsável alega em síntese que, além de ter se afastado do cargo de secretário de estado da saúde em 5/5/2021 (embora a data correta seja 5/5/2020, conforme cópia de diário oficial juntado à peça 8) , não tendo mais a obrigação de acompanhar e fazer valer as decisões do TCU, diversos procedimentos foram implementados para cumprir a determinação monitorada no presente processo. Traz ainda aos autos notícias que informam sobre ações da Secretaria de Saúde.
Conforme apontado pela unidade técnica, os argumentos e teses jurídicas, ainda que inéditos nos autos, não são considerados fatos novos por este Tribunal, conforme jurisprudência exposta nos Acórdão 2308/2019-TCU-Plenário, 1.760/2017-TCU-1ª Câmara e 2.860/2018-TCU-2ª Câmara. Como ressaltado pelo voto condutor do primeiro acórdão retromencionado, "a tentativa de se provocar a pura e simples rediscussão de deliberações do TCU com base em discordância com as conclusões deste Tribunal não se constitui em fato ensejador do conhecimento do recurso fora do prazo legal".
Mesmo que a fase de admissibilidade restasse superada, o que não ocorreu, não se vislumbram argumentos recursais que justifiquem a reforma do acórdão recorrido, uma vez que permanece injustificado o desatendimento a determinação desta Corte de Contas. 
O fato de o gestor ter se afastado do cargo em 5/5/2020 (peça 8, p. 1) confirma que deixou de prestar satisfação ao Controle Externo durante o tempo em que permaneceu à frente da secretaria de saúde, uma vez que a determinação foi prolatada em 30/10/2019 (peça 7) , com aviso de recebimento respectivo em 21/11/2019 (peça 12) .
Em realidade, após a prolação da determinação consubstanciada no item 9.8 do Acórdão 2659/2019-TCU-Plenário, sequer foi apresentada manifestação da Secretaria de Estado da Saúde de Sergipe sobre o andamento da matéria, o que objetivamente demonstra desapreço para com o Tribunal de Contas da União, atitude incompatível com o que se espera de um gestor público, a adequadamente justificar a aplicação de multa com base no art. 58, inciso IV, da Lei 8.443/1992.
Adicionalmente, as reportagens inseridas nessa fase processual não são capazes, nem ao menos em tese, de influenciar a decisão de mérito proferida, visto que a penalidade decorreu de descumprimento injustificado de determinação deste Tribunal.
Dessa forma, não há que se falar na existência de fatos novos no presente expediente recursal, motivo pelo qual a impugnação não merece ser conhecida.
Com essas considerações, voto para que seja adotada a minuta de acórdão que ora trago ao exame deste colegiado.
TCU, Sala das Sessões, em 4 de agosto de 2021.
Ministro VITAL DO RÊGO 
Relator